臺灣高等法院臺南分院刑事判決
上　訴　人
即　被　告　甲○○
選任辯護人　林德昇　律師
　　　　　　顏柏奇　律師
上列上訴人因竊盜案件，不服臺灣雲林地方法院93年度易字第15
3號第一審判決（起訴案號：臺灣雲林地方法院檢察署 93年度偵
字第303號），提起上訴，本院判決如下：
    主  文
原判決關於甲○○部分撤銷。
甲○○無罪。
    理  由
壹、程序方面
    上訴人即被告甲○○前因竊盜案件，經原審臺灣雲林地方法
    院93年度易字第 153號判決，認以竊盜罪，判處有期徒刑八
    月，經本院93年度上易字第 461號，於93年11月10日駁回上
    訴確定後，被告聲請再審，經本院於94年 2月16日裁定開始
    再審，並依刑事訴訟法第 436條之規定，回復第二審程序，
    更為審判，合先敘明。
貳、實體方面
一、公訴意旨係以：林能顏、林國維父子及乙○○（業經原審法
    院判刑確定）均明知雲林縣土庫鎮客子厝支線水圳宮北段土
    地（下稱系爭土地）係臺灣省雲林縣農田水利會所有，緣林
    能顏、林國維父子因承包林正昌所有坐落於雲林縣土庫鎮○
    ○段435之17號土地整地工程需土石填平凹洞，乃由林能顏
    與乙○○談妥以每車新台幣（下同）五百元之價格向乙○○
    購買土石，詎林能顏、林國維、乙○○三人竟意圖為自己不
    法之所有，基於共同在上開臺灣省雲林縣農田水利會所有之
    土地竊取土石之概括犯意聯絡，由乙○○自93年1月5日起，
    除由其本人駕駛挖土機外，並自93年1月9日起，以每日二千
    元之薪資雇用知情之挖土機司機張石文（張石文所涉竊盜罪
    嫌另為緩起訴處分）在上址負責開挖盜採土石。林能顏、林
    國維父子則自93年1月5日起，除自行駕車至前揭盜採現場即
    雲林縣土庫鎮客子厝支線水圳宮北段土地，載運盜採之土石
    外，另分別自93年1月6日起以每車每趟八百元代價予乙○○
    、及93年1月9日起以每日五千元薪資雇用知情拼裝車司機林
    兩利（林兩利所涉竊盜罪嫌另為緩起訴處分），及被告甲○
    ○（曾因廢棄物清理法案件，於92年1月23日經臺灣嘉義地
    方法院判處有期徒刑一年四月，嗣於92年6月17日為臺灣高
    等法院臺南分院上訴駁回）駕車至現場載運盜取之土石至上
    開林正昌坐落於雲林縣土庫鎮○○段435之17號土地，供林
    能顏、林國維父子在林正昌該土地整地之用，以此分工合作
    方式連續盜採雲林縣農田水利會所有之土石，共計盜採1755
    立方公尺。嗣於93年1月10日15時30分許，為警在前開盜採
    現場即雲林縣土庫鎮客子厝支線水圳宮北段土地，當場查獲
    林國維在該處指揮調度，而張石文正以挖土機挖取土石，並
    查獲乙○○、林兩利、甲○○駕駛拼裝車正欲載盜採土方駛
    往林正昌坐落於雲林縣土庫鎮○○段435之17號土地填
　　平，並循線在林正昌前揭土地上查獲林能顏正駕駛挖土機整
    地，而查悉上情，因認被告甲○○涉有刑法第321條第1項第
    4款之加重竊盜罪嫌等語。
二、按犯罪事實應依證據認定之，無證據不得推定其犯罪事實；
    又不能證明被告犯罪者，即應諭知無罪之判決，刑事訴訟法
    第154條第2項、第301條第1項分別定有明文。次按刑事訴訟
    法第161條已於91年 2月8日修正公布，其第一項規定：檢察
    官就被告犯罪事實，應負舉證責任，並指出證明之方法。因
    此，檢察官對於起訴之犯罪事實，應負提出證據及說服之實
    質舉證責任。倘其所提出之證據，不足為被告有罪之積極證
    明，或其指出證明之方法，無從說服法院以形成被告有罪之
    心證，基於無罪推定之原則，自應為被告無罪判決之諭知（
    最高法院92年台上字第 128號判決要旨參照）。又按事實之
    認定，應憑證據，如未能發現相當證據，或證據不足以證明
    ，自不能以推測或擬制之方法，為裁判基礎；認定不利於被
    告之事實，須依積極證據，苟積極證據不足為不利於被告之
    事實認定時，即應為有利於被告之認定，更不必有何有利之
    證據；再認定犯罪事實所憑之證據，雖不以直接證據為限，
    間接證據亦包括在內；然而無論直接或間接證據，其為訴訟
    上之證明，須於通常一般之人均不致有所懷疑，而得確信其
    為真實之程度者，始得據為有罪之認定（最高法院40年臺上
    字第86號、 30年上字第816號、70年台上字第4986號判例意
    旨分別可資參照）。
三、公訴意旨認被告甲○○涉犯竊盜犯行，係以：(一)被告之自白
    ；(二)同案被告林能顏、林國維、乙○○、張石文、林兩利等
    人之供述；(三)被害人雲林水利會之指訴；(四)現場紀錄及現場
    照片等節為其論罪依據。
四、訊據上訴人即被告甲○○固坦白承認：伊受僱於林能顏前往
    系爭土地載運土石等情，惟堅決否認有何竊盜之故意，辯稱
    ：伊曾向僱用人林能顏詢問載運該地砂土之合法性，林能顏
    告以乙○○表示已向雲林水利會購買，可以合法挖取，且附
    近居民都知該土石為廢土，因該土石堆置在路兩旁並有雜物
    混在其中，是伊並不知林能顏無權挖取，乃受僱載運土石，
    亦未與林能顏、乙○○等人有竊盜之共同犯意等語。是以，
    本院所應審認者為：(一)被告是否已自白竊盜犯行？上開自白
    可否為被告論罪依據？(二)被告是否具有主觀上之竊盜故意？
    (三)被告與其他同案被告林能顏、林國維、乙○○等是否有共
    同竊盜之犯意聯絡？經查：
  (一)被告於警、偵訊及原審之自白，不能作之為論罪之唯一證據
    (1)按刑事訴訟法第156條第2項規定被告之自白，不得作為有
      罪判決之唯一證據，仍應調查其他必要之證據，以察其是
      否與事實相符。其立法旨意乃在防範被告自白之虛擬致與
      真實不符，故對自白在證據上之價值加以限制，明定須藉
      補強證據以擔保其真實性，防止偏重自白，發生誤判之危
      險，故除被告之自白外，仍須調查其他補強證據，並與事
      實相符者，始得採為被告犯罪事實之認定。
    (2)查被告固於原審法院審理時表示對犯罪事實予以認罪，然
      觀諸原審93年7月2日審判筆錄－法官問：「是否承認檢察
      官所起訴的犯罪事實？」；被告甲○○答：「我承認檢察
      官所起訴的犯罪事實。」，足見聲請人係就犯罪事實概括
      性認罪，究其真意係承認挖取砂土之客觀事實，或是承認
      其竊盜之主觀犯意，乃語焉不詳，自難徒憑採上開不明確
      之自白為論罪依據。
    (3)至同案被告張石文、林兩利、林正昌等人供述及證人即被
      害人雲林水利會之指訴內容，與現場紀錄及現場照片等證
      據，僅能證明聲請人有挖取砂石之客觀行為，而就聲請人
      是否明知係屬盜採砂石之不法行為，或有無竊盜之主觀犯
      意，並未能提出證明，亦不得據為被告不利之認定。
    (4)綜參上情，足見被告於原審法院所為之供述，尚難認已就
      竊盜之主觀犯罪構成要件予以自白，是公訴人執此而憑採
      為被告自白犯罪之證據，已非無疑。況查，除被告上開自
      白外，公訴人復未能提出任何補強證據，以資證明被告前
      述自白之真實性，並與事實相合，揆諸前揭刑事訴訟法第
      156條第2項之規定，自不能徒憑信被告論罪之唯一依據。
  (二)被告不具有主觀上之竊盜故意
    (1)刑法上竊盜罪之構成要件，須意圖為自己或第三人不法之
      所有，而竊取他人所有之物，為其成立要件，即應具有客
      觀不法構成要件及主觀不法構成要件，而所謂主觀不法構
      成要件，即行為人主觀上必須竊盜故意，以及為自己或第
      三人不法所有的意圖，而為本罪之行為，始足以構成本罪
      ；否則，行為人主觀上若不具竊盜故意，或欠缺為自己或
      第三人不法所有之法定意圖者，自不構成本罪，又按行為
      人必對於客觀不法要件所描述之行為情況，特別是對於其
      所竊取之物為他人所有或持有的事實有所認識，並且進而
      決意取走的主觀心態，方具竊盜故意，若行為人誤信自己
      有權拿取該物，則在主觀上欠缺不法所有之意思要件，要
      難構成竊盜罪。
    (2)被告辯稱：伊受僱於林能顏至系爭土地載運砂土，連車帶
      工，每日五千元，伊曾向僱用人林能顏詢問載運該地砂土
      之合法性，林能顏告以乙○○表示已向雲林水利會購買，
      可以合法挖取等語，業據證人林能顏於本院上訴審審理時
      到庭，經交互詰問後，結證稱：我有向他（即指被告甲○
      ○）說土地是向乙○○買的，一台五百元，請他工作一天
      五千元等語屬實 (本院93年度上易字第 461號卷上訴審卷
      第54頁），核與證人乙○○於本院開始再審審理時，經交
      互詰問時所結證：「我挖那邊的土（指系爭土地）賣給林
      能顏一車五百元，被告是林能顏僱用開拼裝車載土。」、
      「拼裝車一天之工資大約五千元。」、「系爭土地之土方
      是我先看到告訴林能顏，我跟他說是疏濬起來的廢土，再
      挖去賣他。」（本院卷第55至60頁），互核相互一致，則
      上開供述證據，足資擔保被告前述辯詞，與事實相符，堪
      信為屬實可採。
    (3)又查，被告受僱於林能顏，連車帶工每日五千元，為對價
      載運砂石，未獲得其他不法利益，而一台車工資每日五千
      元，合乎一般行情市價，並無特別偏高情事，亦據證人乙
      ○○結證如上。且參以，本件載運砂石工作時間，乃在白
      天公然為之，亦足見被告乃係本於受僱於林能顏，以相當
      對價之工資，並經告知係向乙○○購買，而在系爭土地上
      載運砂土，其主觀上應無具有竊盜之故意至明。
    (4)再參以，同案共同被告即同為受僱之怪手司機或拼裝車司
      機張石文、林兩利（同為林能顏僱用）於偵查中亦均一致
      供述，其等均不知挖取及載運行為係竊盜行為，證人乙○
      ○本院審理時亦證稱：「我沒有告訴張石文及林能顏那是
      竊盜來的土方。」、「一般載運土方，不會向雇主問土方
      來源或看權利證明。」（本院卷第 57、59 頁），準此可
      見，被告僅係以合理行情市價受僱載運砂土，衡情又無要
      求查看合法證明文件之慣例，且雇主之土方來源若不明，
      依常理判斷，亦不可能明白告知司機，因司機若知悉非屬
      合法，斷無僅收取行情工資，即甘冒刑責，為其鋌而走險
      之理。綜參上情，益徵被告所辯：不知情為竊盜行為乙節
      ，與常情相合，堪以採信。
    (5)況查，系爭土地係雲林水利會所有之客子厝支線水圳，而
      觀諸現場照片所示，該段水圳旁確堆置有高於路面之砂土
      （見警卷第19至23頁所附之照片），證人乙○○亦證稱：
      我看那邊堆放很多廢土，雜草長很長，以為是廢土，是清
      水溝所挖出來的，那是有雜物的土，應是水利會疏濬水溝
      挖出來堆放在路兩邊，我們只挖疏濬後堆放的土，並沒有
      往地面挖土等語（本院卷第56、58頁），足見現場之土方
      ，既經堆置在路旁，且又在水圳旁，並有雜草生長，則就
      一般人生活經驗，而認識為疏濬後之廢土，亦與常情不悖
      ，是以，尚憑被告在系爭土地挖取載運之客觀行為，即遽
      以推論被告必有竊盜之認識及故意。
    (6)綜合上開證據之調查結果，並參酌各項情況事實以觀，被
      告受僱於林能顏載運砂土，並因林能顏告以係向乙○○購
      買土方，致其誤信應有挖取之權利，即欠缺主觀上不法所
      有之意思要件，殆無疑義。
  (三)被告與林顏、乙○○等人亦無共同竊盜之意思聯絡
    (1)按共犯之成立，除共同實施犯罪行為者外，就其他人之行
      為負共犯之責者，以有意思聯絡為要件，若事前並未合謀
      ，實施犯罪行為之際，又係出於行為者獨立之意思，即不
      負共犯之責（最高法院19年上字第 694號判參照）。亦即
      謂共同正犯之要件，不僅以有共同行為為已足，尚須有共
      同犯意之聯絡。
    (2)查證人林能顏乃告知被告載運土方之來源係向乙○○所購
      得，已如前述，且被告既係受僱於林能顏，並僅收取應得
      之對價工資，而自系爭土地所取得之砂土，則由乙○○以
      每車五百元賣給林能顏，林能顏再以一車一千三百元之代
      價賣給林正昌，準此可見，被告並無將上開砂土移為所有
      之不法意圖，亦未獲得不法利益，自無與林能顏或乙○○
      等人共同謀議之可能，至為明灼。
五、綜上所述，被告固於原審法院曾為認罪之陳述，然並無任何
    積極之補強證據，足擔保其自白之真實性，是被告之自白，
    自難遽採為被告論罪之依據，又本院參互上開證據及情況事
    實，認被告不具有竊盜之認識與故意，欠缺主觀不法所有之
    意思要件，其行為與公訴人起訴之竊盜犯罪構成要件尚屬有
    間，不能以該罪相繩。此外，公訴人提出之各項證據，均不
    足為被告有罪之積極證明，按公訴人就被告犯罪事實，應負
    舉證責任，並提出證明之方法，因此公訴人既就被告之犯罪
    事實，未能盡提出證據及說服之實質舉證責任，依其指出證
    明之方法，亦無從說服本法院以形成被告有罪之心證，基於
    無罪推定之原則，自應為被告無罪之諭知。
六、原審未予詳查，徒憑公訴人所提之非確切證據及未完善之舉
    證，僅憑未有補強證據擔保其真實性之被告自白，即遽採為
    被告竊盜犯罪之認定依據，並予以論罪科刑，容有未洽。被
    告上訴及再審意旨，指摘原判決認事用法不當，否認其有犯
    罪，為有理由，自應由本院將原判決關於被告甲○○部分撤
    銷，改諭知被告甲○○無罪之判決。
七、據上論結，應依刑事訴訟法第436條、第369條第 1項前段、
    第364條、第301條第1項，判決如主文。
本案經檢察官張太龍到庭執行職務。
中　　華　　民　　國　　 94 　　年　　 6 　　月　28   日
                  刑事第四庭    審判長法　官  鄭文肅
                                      法　官  林勝木
                                      法　官  蔡美美
以上正本證明與原本無異。
本件不得上訴。
　　　　　　　　　　　　　　　　　　　書記官  蔡振豐
中　　華　　民　　國　　94　　年　　6 　　月　　28　　日
